ACORDAO-COMPLETO-2458295

ACÓRDÃO 4058/2021 ATA 7/2021 - PRIMEIRA CÂMARA

VISTA, relatada e discutida esta tomada de contas especial instaurada pelo Instituto Nacional do Seguro Social (INSS) em desfavor de Maurício de Siqueira Arcoverde, em razão da concessão ilegal de benefícios nas agências da Previdência Social de Niterói/Centro e São Gonçalo.
ACORDAM os Ministros do Tribunal de Contas da União, reunidos em sessão desta 1ª Câmara, ante as razões expostas pelo Relator, e com fundamento nos arts. 1º, inciso I; 16, inciso III, alíneas "b" e "c" e §§ 2º e 3º; 19; 23, inciso III; 26 e 28, inciso II, da Lei 8.443/1992 c/c os arts. 1º, inciso I; 209, incisos II e III; 210; 214, inciso III, alínea "a"; 215 a 217 e 267 do Regimento Interno, em: 
9.1. julgar irregulares as contas de Maurício de Siqueira Arcoverde e condená-lo ao recolhimento aos cofres do Instituto Nacional do Seguro Social das quantias a seguir especificadas, atualizadas monetariamente e acrescidas de juros de mora a partir das datas discriminadas até a data do pagamento:
	Data da ocorrência
	 Valor histórico (R$) 

	24/09/1996
	                   5.330,75 

	24/09/1996
	                      829,44 

	07/10/1996
	                      829,44 

	06/11/1996
	                      829,44 

	05/12/1996
	                      829,44 

	05/12/1996
	                      829,44 

	07/01/1997
	                      829,44 

	06/02/1997
	                      829,44 

	06/03/1997
	                      829,44 

	04/04/1997
	                      829,44 

	07/05/1997
	                      829,44 

	05/06/1997
	                      829,44 

	04/07/1997
	                      893,80 

	06/08/1997
	                      893,80 

	04/09/1997
	                      893,80 

	06/10/1997
	                      893,80 

	06/11/1997
	                      893,80 

	04/12/1997
	                      893,80 

	04/12/1997
	                      893,80 

	07/01/1998
	                      893,80 

	07/01/1998
	                          3,58 

	05/02/1998
	                      893,80 

	05/03/1998
	                      893,80 

	06/04/1998
	                      893,80 

	07/05/1998
	                      893,80 

	04/06/1998
	                      893,80 

	06/07/1998
	                      936,79 

	06/08/1998
	                      936,79 

	04/09/1998
	                      936,79 

	06/10/1998
	                      936,79 

	06/11/1998
	                      936,79 

	04/12/1998
	                      936,79 

	04/12/1998
	                      936,79 

	07/01/1999
	                      936,79 

	04/02/1999
	                      936,79 

	04/03/1999
	                      936,79 

	08/04/1999
	                      936,79 

	06/05/1999
	                      936,79 

	07/06/1999
	                      936,79 

	06/07/1999
	                      979,97 

	05/08/1999
	                      979,97 

	06/09/1999
	                      979,97 

	06/10/1999
	                      979,97 

	05/11/1999
	                      979,97 

	06/12/1999
	                      979,97 

	06/12/1999
	                      979,97 

	06/01/2000
	                      979,97 

	04/02/2000
	                      979,97 

	08/03/2000
	                      979,97 

	06/04/2000
	                      979,97 

	05/05/2000
	                      979,97 

	06/06/2000
	                      979,97 

	06/07/2000
	                   1.103,11 

	04/08/2000
	                   1.103,11 

	06/09/2000
	                   1.103,11 

	05/10/2000
	                   1.103,11 

	07/11/2000
	                   1.103,11 

	06/12/2000
	                   1.103,11 

	06/12/2000
	                   1.103,11 

	05/01/2001
	                   1.103,11 

	06/02/2001
	                   1.103,11 

	06/03/2001
	                   1.103,11 

	05/04/2001
	                   1.103,11 

	07/05/2001
	                   1.103,11 

	06/06/2001
	                   1.103,11 

	05/07/2001
	                   1.187,60 

	06/08/2001
	                   1.187,60 

	06/09/2001
	                   1.187,60 

	04/10/2001
	                   1.187,60 

	07/11/2001
	                   1.187,60 

	06/12/2001
	                   1.187,60 

	06/12/2001
	                   1.187,60 

	07/01/2002
	                   1.187,60 

	06/02/2002
	                   1.187,60 

	06/03/2002
	                   1.187,60 

	04/04/2002
	                   1.187,60 

	07/05/2002
	                   1.187,60 

	06/06/2002
	                   1.187,60 

	04/07/2002
	                   1.296,85 

	06/08/2002
	                   1.296,85 

	05/09/2002
	                   1.296,85 

	04/10/2002
	                   1.296,85 

	06/11/2002
	                   1.296,85 

	05/12/2002
	                   1.296,85 

	05/12/2002
	                   1.296,85 

	07/01/2003
	                   1.296,85 

	06/02/2003
	                   1.296,85 

	07/03/2003
	                   1.296,85 

	04/04/2003
	                   1.296,85 

	07/05/2003
	                   1.296,85 

	05/06/2003
	                   1.296,85 

	04/07/2003
	                   1.552,45 

	06/08/2003
	                   1.552,45 

	04/09/2003
	                   1.552,45 

	06/10/2003
	                   1.552,45 

	06/11/2003
	                   1.552,45 

	04/12/2003
	                   1.552,45 

	04/12/2003
	                   1.552,45 

	07/01/2004
	                   1.552,45 

	05/02/2004
	                   1.552,45 

	04/03/2004
	                   1.552,45 

	06/04/2004
	                   1.552,45 

	06/05/2004
	                   1.552,45 

	04/06/2004
	                   1.622,77 

	06/07/2004
	                   1.622,77 

	05/08/2004
	                   1.622,77 

	06/09/2004
	                   1.622,77 

	06/10/2004
	                   1.622,77 

	05/11/2004
	                   1.622,77 

	06/12/2004
	                   1.622,77 

	06/12/2004
	                   1.622,77 

	06/01/2005
	                   1.761,00 

	06/01/2005
	                      138,23 

	06/01/2005
	                      698,44 

	04/02/2005
	                   1.761,00 

	04/03/2005
	                   1.761,00 

	06/04/2005
	                   1.761,00 

	05/05/2005
	                   1.761,00 

	06/06/2005
	                   1.872,91 

	06/07/2005
	                   1.872,91 

	04/08/2005
	                   1.872,91 

	06/09/2005
	                   1.872,91 

	06/10/2005
	                   1.872,91 

	07/11/2005
	                   1.872,91 

	06/12/2005
	                   1.872,91 

	06/12/2005
	                   1.872,91 

	05/01/2006
	                   1.872,91 

	06/02/2006
	                   1.872,91 

	06/03/2006
	                   1.872,91 

	06/04/2006
	                   1.872,91 

	05/05/2006
	                   1.966,55 

	06/06/2006
	                   1.966,55 

	06/07/2006
	                   1.966,55 

	04/08/2006
	                   1.966,55 

	06/09/2006
	                   1.966,55 

	06/09/2006
	                      983,27 

	05/10/2006
	                   1.966,73 

	05/10/2006
	                          0,18 

	07/11/2006
	                   1.966,73 

	06/12/2006
	                   1.966,73 

	06/12/2006
	                      983,46 

	19/05/2004
	                   1.737,76 

	19/05/2004
	                   2.954,19 

	01/06/2004
	                   1.761,04 

	01/07/2004
	                   1.761,04 

	02/08/2004
	                   1.761,04 

	01/09/2004
	                   1.761,04 

	01/10/2004
	                   1.761,04 

	01/11/2004
	                   1.761,04 

	01/12/2004
	                   1.761,04 

	01/12/2004
	                   1.614,28 

	03/01/2005
	                   1.761,04 

	01/02/2005
	                   1.761,04 

	01/03/2005
	                   1.761,04 

	01/04/2005
	                   1.761,04 

	02/05/2005
	                   1.761,04 

	01/06/2005
	                   1.872,95 

	01/07/2005
	                   1.872,95 

	01/08/2005
	                   1.872,95 

	02/09/2005
	                   1.872,95 

	03/10/2005
	                   1.872,95 

	01/11/2005
	                   1.872,95 

	01/12/2005
	                   1.872,95 

	01/12/2005
	                   1.872,95 

	02/01/2006
	                   1.872,95 

	01/02/2006
	                   1.872,95 

	01/03/2006
	                   1.872,95 

	03/04/2006
	                   1.872,95 

	02/05/2006
	                   1.966,59 

	01/06/2006
	                   1.966,59 

	03/07/2006
	                   1.966,59 

	01/08/2006
	                   1.966,59 

	01/09/2006
	                   1.966,59 

	01/09/2006
	                      983,29 

	02/10/2006
	                   1.966,77 

	02/10/2006
	                          0,18 

	01/11/2006
	                   1.966,77 

	01/12/2006
	                   1.966,77 

	01/12/2006
	                      983,48 

	02/01/2007
	                   1.966,77 

	01/02/2007
	                   1.966,77 

9.2. fixar prazo de 15 (quinze) dias, a contar das notificações, para comprovação, perante o Tribunal, do recolhimento das dívidas acima imputadas;
9.3. autorizar a cobrança judicial das dívidas, caso não atendidas as notificações;
9.4. autorizar, caso venha a ser solicitado, o pagamento das dívidas em até 36 (trinta em seis) parcelas mensais consecutivas;
9.5. fixar o vencimento da primeira parcela em 15 (quinze) dias, a contar do recebimento das notificações, e o das demais a cada 30 (trinta) dias, com incidência dos respectivos encargos legais sobre o valor de cada prestação; 
9.6. alertar ao responsável que a inadimplência de qualquer parcela acarretará vencimento antecipado do saldo devedor;
9.7. dar ciência, ao Instituto Nacional do Seguro Social, nos termos do art. 2º, inciso II, da Resolução-TCU 315/2020, de que o retardamento injustificado na instauração desta TCE implicou em inobservância aos arts. 4º e 11 da Instrução Normativa-TCU 71/2012, e que injustificadas faltas da mesma espécie podem dar ensejo à aplicação de penalidades pelo TCU, a exemplo da multa prevista no art. 58, inciso II, da Lei 8.443/1992;
9.8. dar ciência desta decisão ao responsável, ao Instituto Nacional do Seguro Social e ao Procurador-Chefe da Procuradoria da República no Rio de Janeiro, para as providências cabíveis, com a informação de que o inteiro teor deste acórdão e do relatório e do voto que o fundamentaram está disponível para consulta no endereço eletrônico www.tcu.gov.br/acordaos.

Tomada de contas especial instaurada pelo Instituto Nacional do Seguro Social (INSS) em razão da concessão ilegal de benefícios mediante fraude ocorrida nas agências da Previdência Social de Niterói/Centro e São Gonçalo.

Primeira Câmara

3. Responsável: Maurício de Siqueira Arcoverde (XXX.733.137-XX), ex-empregado

13.1. Ministros presentes: Walton Alencar Rodrigues (Presidente), Benjamin Zymler, Vital do Rêgo e Jorge Oliveira (Relator).
13.2. Ministros-Substitutos presentes: Augusto Sherman Cavalcanti e Weder de Oliveira.

ACORDAO-COMPLETO-2537283

Acórdão 3540/2022 - Primeira Câmara

JORGE OLIVEIRA

Adoto como relatório, de início, a instrução da Secretaria de Controle Externo de Tomada de Contas Especiais - Secex/TCE (peça 75) , que contou com a anuência dos dirigentes daquela unidade (peças 76 e 77) :
"INTRODUÇÃO
1. Cuidam os autos de tomada de contas especial instaurada por Instituto Nacional do Seguro Social, em desfavor de Maurício de Siqueira Arcoverde (CPF: XXX.733.137-XX) , em razão de concessão de aposentadoria, mediante a inserção de dados fictícios no sistema da Previdência Social no âmbito das Agências de Previdência Social Niterói/Centro e São Gonçalo, vinculadas à Gerência Executiva do INSS em Niterói/RJ (GEXNIT) .
HISTÓRICO
1. Em 8/2/2019, com fundamento na IN/TCU 71/2012, alterada pela IN/TCU 76/2016 e DN/TCU 155/2016, o dirigente da instituição Instituto Nacional do Seguro Social autorizou a instauração da tomada de contas especial (peça 4) . O processo foi registrado no Sistema e-TCE com o número 847/2019.
1. O fundamento para a instauração da tomada de contas especial, conforme consignado na matriz de responsabilização elaborada pelo tomador de contas, foi a constatação da seguinte irregularidade: 
Concessão irregular de benefício previdenciário de aposentadoria, mediante a inserção fraudulenta de registros nas bases de dados da Previdência (vínculos empregatícios, cômputos de tempos de serviço, de conversão de atividade especial e outros) .
1. O responsável arrolado na fase interna foi devidamente comunicado e, diante da ausência de justificativas suficientes para elidir a irregularidade e da não devolução dos recursos, instaurou-se a tomada de contas especial.
1. No Relatório de Tomada de Contas Especial 35318.000212/2019-16 (peça 44) , o tomador de contas concluiu que o prejuízo importaria no valor original de R$ 250.609,59, imputando-se a responsabilidade a Maurício de Siqueira Arcoverde, na condição de gestor dos recursos.
1. Em 22/5/2020, a Controladoria-Geral da União emitiu o Relatório de Auditoria 847/2019 (peça 46) , em concordância com o relatório do tomador de contas. O Certificado de Auditoria 847/2019 e o parecer do dirigente do órgão de controle interno concluíram pela irregularidade das presentes contas (peças 47 e 48) .
1. Em 28/5/2020, o ministro responsável pela área atestou haver tomado conhecimento das conclusões contidas no relatório e certificado de auditoria, bem como do parecer conclusivo do dirigente do órgão de controle interno, manifestando-se pela irregularidade das contas, e determinou o encaminhamento do processo ao Tribunal de Contas da União (peça 49) .
1. Na primeira instrução (peça 51) , verificou-se a ausência de documentos que registrem os atos praticados por Maurício de Siqueira Arcoverde (CPF XXX.733.137-XX) que importaram na concessão irregular dos benefícios do INSS em apreço, objeto do processo de TCE/INSS 35318.000212/2019-16.
7. Assim, concluiu-se, para a devida configuração da autoria e responsabilização dos atos impugnados, que se devia promover diligência junto ao INSS para que se procedesse a juntada, aos presentes autos, dos mencionados documentos.
1. Em resposta à diligência promovida pela Seproc (peça 55) , o INSS apresentou, em 10/9/2019, tempestivamente, os relatórios de auditoria de benefício referentes às concessões de aposentadoria aos segurados Lede de Carvalho Soares, NB: 42/101.110.604-0 (peça 61) e Manoel Tavares de Lima, NB: 42/133.188.996-8 (peça 60) , suprindo a demonstração de autoria solicitada.
1. Na instrução seguinte (peça 64) , analisando-se os documentos nos autos, concluiu-se pela necessidade de realização de citação para a seguinte irregularidade: 
9. Irregularidade 1: concessão irregular de benefício previdenciário de aposentadoria, com a inserção de períodos de atividade indevidos no tempo de serviço/contribuição não comprovados e com a conversão indevida de tempo de atividade em atividade especial sem a devida comprovação.
Fundamentação para o encaminhamento: 
0. A concessão irregular de benefício previdenciário de aposentadoria, mediante a inserção fraudulenta de registros nas bases de dados da Previdência implicou na prática de ato de gestão ilegal e ilegítimo. Conforme a jurisprudência do TCU, enunciada no Acórdão 297/2016-TCU-Plenário, não comprovada a participação do beneficiário na concessão irregular de benefício previdenciário, fica afastada a responsabilidade do segurado perante o TCU, sem prejuízo da adoção, pelos órgãos competentes, de providências administrativas e/ou judiciais para reaver os valores indevidamente pagos.
Evidências da irregularidade: documentos técnicos presentes nas peças 7, 8, 9, 11, 14, 15, 17, 20, 21 e 23.
Normas infringidas: Lei 8.213, de 24 de julho de 1991, arts. 52 e 55, que estabelecem ser a aposentadoria por tempo de serviço devida, cumprida e comprovada a carência exigida; art. 63, sobre a definição de tempo de trabalho em condições especiais; Decreto 3.048, de 06 de maio de 1999, arts. 56, 59, 60, 61, 62, 65 e 66, concernentes às exigências para a contagem do tempo de serviço e de contribuição, em condições normais ou especiais, para a concessão de aposentadoria por tempo de contribuição; art. 188, sobre a carência mínima para reconhecimento do direito à aposentadoria.
Débitos relacionados ao responsável Maurício de Siqueira Arcoverde (CPF: XXX.733.137-XX) referente à concessão feita ao (s) beneficiário (s) :
0. Lede de Carvalho Soares, NB: 42/101.110.604-0:
	Data da ocorrência
	 Valor histórico (R$) 

	24/09/1996
	                   5.330,75 

	24/09/1996
	                      829,44 

	07/10/1996
	                      829,44 

	06/11/1996
	                      829,44 

	05/12/1996
	                      829,44 

	05/12/1996
	                      829,44 

	07/01/1997
	                      829,44 

	06/02/1997
	                      829,44 

	06/03/1997
	                      829,44 

	04/04/1997
	                      829,44 

	07/05/1997
	                      829,44 

	05/06/1997
	                      829,44 

	04/07/1997
	                      893,80 

	06/08/1997
	                      893,80 

	04/09/1997
	                      893,80 

	06/10/1997
	                      893,80 

	06/11/1997
	                      893,80 

	04/12/1997
	                      893,80 

	04/12/1997
	                      893,80 

	07/01/1998
	                      893,80 

	07/01/1998
	                          3,58 

	05/02/1998
	                      893,80 

	05/03/1998
	                      893,80 

	06/04/1998
	                      893,80 

	07/05/1998
	                      893,80 

	04/06/1998
	                      893,80 

	06/07/1998
	                      936,79 

	06/08/1998
	                      936,79 

	04/09/1998
	                      936,79 

	06/10/1998
	                      936,79 

	06/11/1998
	                      936,79 

	04/12/1998
	                      936,79 

	04/12/1998
	                      936,79 

	07/01/1999
	                      936,79 

	04/02/1999
	                      936,79 

	04/03/1999
	                      936,79 

	08/04/1999
	                      936,79 

	06/05/1999
	                      936,79 

	07/06/1999
	                      936,79 

	06/07/1999
	                      979,97 

	05/08/1999
	                      979,97 

	06/09/1999
	                      979,97 

	06/10/1999
	                      979,97 

	05/11/1999
	                      979,97 

	06/12/1999
	                      979,97 

	06/12/1999
	                      979,97 

	06/01/2000
	                      979,97 

	04/02/2000
	                      979,97 

	08/03/2000
	                      979,97 

	06/04/2000
	                      979,97 

	05/05/2000
	                      979,97 

	06/06/2000
	                      979,97 

	06/07/2000
	                   1.103,11 

	04/08/2000
	                   1.103,11 

	06/09/2000
	                   1.103,11 

	05/10/2000
	                   1.103,11 

	07/11/2000
	                   1.103,11 

	06/12/2000
	                   1.103,11 

	06/12/2000
	                   1.103,11 

	05/01/2001
	                   1.103,11 

	06/02/2001
	                   1.103,11 

	06/03/2001
	                   1.103,11 

	05/04/2001
	                   1.103,11 

	07/05/2001
	                   1.103,11 

	06/06/2001
	                   1.103,11 

	05/07/2001
	                   1.187,60 

	06/08/2001
	                   1.187,60 

	06/09/2001
	                   1.187,60 

	04/10/2001
	                   1.187,60 

	07/11/2001
	                   1.187,60 

	06/12/2001
	                   1.187,60 

	06/12/2001
	                   1.187,60 

	07/01/2002
	                   1.187,60 

	06/02/2002
	                   1.187,60 

	06/03/2002
	                   1.187,60 

	04/04/2002
	                   1.187,60 

	07/05/2002
	                   1.187,60 

	06/06/2002
	                   1.187,60 

	04/07/2002
	                   1.296,85 

	06/08/2002
	                   1.296,85 

	05/09/2002
	                   1.296,85 

	04/10/2002
	                   1.296,85 

	06/11/2002
	                   1.296,85 

	05/12/2002
	                   1.296,85 

	05/12/2002
	                   1.296,85 

	07/01/2003
	                   1.296,85 

	06/02/2003
	                   1.296,85 

	07/03/2003
	                   1.296,85 

	04/04/2003
	                   1.296,85 

	07/05/2003
	                   1.296,85 

	05/06/2003
	                   1.296,85 

	04/07/2003
	                   1.552,45 

	06/08/2003
	                   1.552,45 

	04/09/2003
	                   1.552,45 

	06/10/2003
	                   1.552,45 

	06/11/2003
	                   1.552,45 

	04/12/2003
	                   1.552,45 

	04/12/2003
	                   1.552,45 

	07/01/2004
	                   1.552,45 

	05/02/2004
	                   1.552,45 

	04/03/2004
	                   1.552,45 

	06/04/2004
	                   1.552,45 

	06/05/2004
	                   1.552,45 

	04/06/2004
	                   1.622,77 

	06/07/2004
	                   1.622,77 

	05/08/2004
	                   1.622,77 

	06/09/2004
	                   1.622,77 

	06/10/2004
	                   1.622,77 

	05/11/2004
	                   1.622,77 

	06/12/2004
	                   1.622,77 

	06/12/2004
	                   1.622,77 

	06/01/2005
	                   1.761,00 

	06/01/2005
	                      138,23 

	06/01/2005
	                      698,44 

	04/02/2005
	                   1.761,00 

	04/03/2005
	                   1.761,00 

	06/04/2005
	                   1.761,00 

	05/05/2005
	                   1.761,00 

	06/06/2005
	                   1.872,91 

	06/07/2005
	                   1.872,91 

	04/08/2005
	                   1.872,91 

	06/09/2005
	                   1.872,91 

	06/10/2005
	                   1.872,91 

	07/11/2005
	                   1.872,91 

	06/12/2005
	                   1.872,91 

	06/12/2005
	                   1.872,91 

	05/01/2006
	                   1.872,91 

	06/02/2006
	                   1.872,91 

	06/03/2006
	                   1.872,91 

	06/04/2006
	                   1.872,91 

	05/05/2006
	                   1.966,55 

	06/06/2006
	                   1.966,55 

	06/07/2006
	                   1.966,55 

	04/08/2006
	                   1.966,55 

	06/09/2006
	                   1.966,55 

	06/09/2006
	                      983,27 

	05/10/2006
	                   1.966,73 

	05/10/2006
	                          0,18 

	07/11/2006
	                   1.966,73 

	06/12/2006
	                   1.966,73 

	06/12/2006
	                      983,46 

0. Manoel Tavares de Lima, NB: 42/133.188.996-8:
	Data da ocorrência
	 Valor histórico (R$) 

	19/05/2004
	                   1.737,76 

	19/05/2004
	                   2.954,19 

	01/06/2004
	                   1.761,04 

	01/07/2004
	                   1.761,04 

	02/08/2004
	                   1.761,04 

	01/09/2004
	                   1.761,04 

	01/10/2004
	                   1.761,04 

	01/11/2004
	                   1.761,04 

	01/12/2004
	                   1.761,04 

	01/12/2004
	                   1.614,28 

	03/01/2005
	                   1.761,04 

	01/02/2005
	                   1.761,04 

	01/03/2005
	                   1.761,04 

	01/04/2005
	                   1.761,04 

	02/05/2005
	                   1.761,04 

	01/06/2005
	                   1.872,95 

	01/07/2005
	                   1.872,95 

	01/08/2005
	                   1.872,95 

	02/09/2005
	                   1.872,95 

	03/10/2005
	                   1.872,95 

	01/11/2005
	                   1.872,95 

	01/12/2005
	                   1.872,95 

	01/12/2005
	                   1.872,95 

	02/01/2006
	                   1.872,95 

	01/02/2006
	                   1.872,95 

	01/03/2006
	                   1.872,95 

	03/04/2006
	                   1.872,95 

	02/05/2006
	                   1.966,59 

	01/06/2006
	                   1.966,59 

	03/07/2006
	                   1.966,59 

	01/08/2006
	                   1.966,59 

	01/09/2006
	                   1.966,59 

	01/09/2006
	                      983,29 

	02/10/2006
	                   1.966,77 

	02/10/2006
	                          0,18 

	01/11/2006
	                   1.966,77 

	01/12/2006
	                   1.966,77 

	01/12/2006
	                      983,48 

	02/01/2007
	                   1.966,77 

	01/02/2007
	                   1.966,77 

                   Valor atualizado do débito total (sem juros) em 6/10/2020: R$ 655.619,24Cofre credor: Instituto Nacional do Seguro Social.
Responsável: Maurício de Siqueira Arcoverde (CPF: XXX.733.137-XX) .
0. Conduta: na condição de servidor do INSS e responsável pela concessão de aposentadorias, o Sr. Maurício de Siqueira Arcoverde promoveu aposentadorias sem suporte em documentos ou consultas idôneos, com a inserção de períodos de atividade indevidos no tempo de serviço/contribuição e conversão indevida de tempo de atividade em atividade especial sem a devida comprovação, resultando em concessões que geraram pagamentos irregulares de benefícios, em prejuízo ao Erário federal.
0. Nexo de causalidade: A realização das concessões de aposentadoria irregulares importou em dano ao Erário federal, uma vez que propiciou pagamentos indevidos de valores a título de benefício previdenciário.
0. Culpabilidade: É dever elementar do servidor público a boa e regular execução de suas atribuições no sentido de propiciar a adequada contraprestação de serviços aos usuários do serviço público e a correto desembolso de recursos públicos decorrentes de atos de sua responsabilidade; não há, nos autos, excludentes de ilicitude, de culpabilidade e de punibilidade ou elementos que permitam concluir pela ocorrência de boa-fé do responsável, sendo razoável afirmar, por outro lado, que era exigível do responsável conduta diversa daquela que adotou, consideradas as circunstâncias que o cercavam, pois deveria ter promovido a devida verificação do atendimento das condições para concessões de benefícios previdenciários, com base na documentação apresentada pelos segurados e/ou em consultas que validem as informações disponibilizadas nos documentos em apreço. 
1. Encaminhamento: citação.
1. Em cumprimento ao pronunciamento da unidade (peça 66) , foi efetuada citação da responsável Maurício de Siqueira Arcoverde, nos moldes adiante:
	Comunicação: Ofício 58465/2020 - Seproc (peça 68) 
Data da Edição: 21/10/2020
Data da Ciência: 26/11/2020 (peça 71) 
Nome Recebedor: [ilegível]
Observação: Ofício enviado para o endereço do responsável, conforme pesquisa na base de dados do sistema da Receita Federal, custodiada pelo TCU (peça 67) .
Fim do prazo para a defesa: 11/12/2020
	
O sr. Maurício de Siqueira Arcoverde atendeu tempestivamente à citação por meio de alegações de defesa juntadas à peça 69.
1. Conforme o despacho de conclusão das comunicações processuais (peça 70) , as providências inerentes às comunicações processuais foram concluídas. 
ANÁLISE DOS PRESSUPOSTOS DE PROCEDIBILIDADE DA IN/TCU 71/2012
Avaliação de Viabilidade do Exercício do Contraditório e Ampla Defesa
1. Verifica-se que não houve o transcurso de mais de dez anos desde o fato gerador sem que tenha havido a notificação do responsável pela autoridade administrativa federal competente (art. 6º, inciso II, c/c o art. 19 da IN/TCU 71/2012, modificada pela IN/TCU 76/2016) , uma vez que o fato gerador da irregularidade sancionada ocorreu até 1º/2/2007, e o responsável foi notificado sobre a irregularidade pela autoridade administrativa competente conforme abaixo:
Maurício de Siqueira Arcoverde, por meio de Notificação prévia no PAD de 2011, peça 7, p. 2; interrogatório em 2013, peça 7, pp. 70-72; defesa escrita apresentada em 4/12/2013, peça 9, pp. 17-27; defesas escritas apresentada em 2015 e 2016, v. peça 16, p. 7 e 3; carta de 10/11/2015, peça 16, p. 2, recebida em 13/11/2015, peça 16, p. 10; Ofício de Cobrança Administrativa 89, de 25/2/2016, peça 16, p. 4, recebido em 4/3/2016, peça 16, p. 11; carta de 13/10/2015, peça 16, p. 5; Ofício de Cobrança Administrativa 81, de 19/2/2015, peça 16, p. 6, recebido em 9/3/2016, peça 16, p. 14; notificação por edital publicado em 25/2/2019 (peça 30) .
Valor de Constituição da TCE 	
1. 	Verifica-se, ainda, que o valor atualizado do débito apurado (sem juros) em 1º/1/2017 é de R$ 584.407,98, portanto superior ao limite mínimo de R$ 100.000,00, na forma estabelecida conforme os arts. 6º, inciso I, e 19 da IN/TCU 71/2012, modificada pela IN/TCU 76/2016. 
OUTROS PROCESSOS/DÉBITOS NOS SISTEMAS DO TCU COM OS MESMOS RESPONSÁVEIS
1. 	Informa-se que não foi encontrado débito imputável ao responsável em outros processos no Tribunal.
1. 	A tomada de contas especial está, assim, devidamente constituída e em condição de ser instruída.
EXAME TÉCNICO
Análise das alegações de defesa  (peça 69) 
1. O defendente informou, inicialmente, que foi demitido do serviço público federal e 8/7/2011 e que vive de aposentadoria com valor inferior a três salários-mínimos; assim, não teria enriquecido ou tido acréscimo patrimonial em virtude das irregularidades apontadas neste processo (peça 69, p. 1) .
1. Apontou o defendente o fato de já haver passado 24 anos do primeiro pagamento associado às irregularidades em apreço e 13 anos do último pagamento (peça 69, p. 1) . Alegou que o fato de este processo, que almejaria cobrar o ressarcimento dos valores em virtude das irregularidades identificadas, iniciou somente em 2020, quando se verificou o decurso dos prazos acima mencionados em relação aos pagamentos realizados, o que importaria na ocorrência da prescrição quinquenária do objeto do processo, o que resultaria o arquivamento do presente processo, o que veio a solicitar, ao final de suas alegações de defesa (peça 69, p. 2) .
Análise
1. O argumento de hipossuficiência como impedimento para imputação do débito foi enfrentado por ocasião da análise de sua manifestação anterior, na instrução à peça 35, itens 10 a 16, que para o disposto no Acórdão 2344/2006 - TCU - 2ª Câmara, que ressalta que a hipossuficiência de recursos não livra o responsável da obrigação de quitar o débito. Segundo, ainda, tal acórdão, eventuais dificuldades na quitação do débito deveriam ser devidamente sopesadas na execução, em processo que refoge ao âmbito de competência do TCU. Nesse mesmo sentido, os Acórdãos-TCU 3248/2015 e 2011/2007 da 1ª Câmara. Esse último a lembrar que, apesar de a baixa remuneração dos responsáveis não afastar a culpabilidade dos responsáveis pela prática de atos irregulares, é-lhes facultado o parcelamento do débito ou multa, acrescido dos encargos legais.
1. Por outro lado, no que diz respeito à prescrição da pretensão punitiva, nos termos expostos adiante (itens 23 e 23.1) , ela foi reconhecida.
No que diz respeito à prescrição da pretensão de ressarcimento, cabe esclarecer, especialmente no tocante ao entendimento proferido pelo Supremo Tribunal Federal, no julgamento recente do RE 636.886 (tema 899) , a respeito da prescritibilidade da pretensão de ressarcimento ao erário com base em decisão de tribunal de contas, cabe assinalar que, conforme orientação sufragada pelo Acórdão 6589/2020-TCU-Segunda Câmara, da relatoria do Ministro Raimundo Carreiro, a decisão do STF alcança tão somente a fase judicial de execução do título extrajudicial, não atingindo os processos de controle externo em trâmite no TCU.
Aliás, da ementa do julgado do STF constou que: "A pretensão de ressarcimento ao erário em face de agentes públicos reconhecida em acórdão de Tribunal de Contas prescreve na forma da Lei 6.830/1980 (Lei de Execução Fiscal) ". Portanto, até o trânsito em julgado do acórdão condenatório do TCU, permanece imprescritível a pretensão de ressarcimento ao erário decorrente da instauração da tomada de contas especial, conforme Enunciado da Súmula 282 do TCU:
'As ações de ressarcimento movidas pelo Estado contra os agentes causadores de danos ao erário são imprescritíveis.'
Em decisão mais recente (Acórdão 10203/2020-TCU-Primeira Câmara) , o Ministro Benjamin Zymler assim se pronunciou em seu voto:
'34. Ainda que se interprete que a decisão do STF seja também aplicável à tramitação do processo de controle externo no âmbito do TCU, exsurgem outras diversas questões fundamentais para que esta Corte de Contas estabeleça novo tratamento acerca da prescrição do débito e da pretensão punitiva, em particular qual seria o dies a quo (a data de ocorrência do fato irregular ou a do seu conhecimento pelo TCU) e quais seriam as hipóteses de interrupção da prescrição.'
1. Assim sendo, considerando a não prescritibilidade da ação de ressarcimento, rejeita-se integralmente as alegações de defesa apresentadas.
Individualização das Condutas
1. Considerando o ilícito acima identificado, a imputação de responsabilidade atende aos pressupostos estabelecidos na jurisprudência desta Corte de Contas. Com efeito, há elementos para individualizar as condutas, o nexo de causalidade entre estas e as irregularidades geradoras do dano e está caracterizada a atuação culposa do responsável Maurício de Siqueira Arcoverde, conforme matriz de responsabilização (v. peça 63) .
Verificação do Prazo de Prescrição da Pretensão Punitiva
1. 	A pretensão punitiva do TCU, conforme Acórdão 1441/2016-TCU-Plenário, Relator Min. Benjamin Zymler, que uniformizou a jurisprudência acerca dessa questão, subordina-se ao prazo geral de prescrição indicado no art. 205 do Código Civil, que é de dez anos, contado da data de ocorrência da irregularidade sancionada, nos termos do art. 189 do Código Civil, sendo este prazo interrompido pelo ato que ordenar a citação, a audiência ou a oitiva do responsável.
No caso em exame, ocorreu a prescrição, uma vez que a irregularidade sancionada ocorreu em 1º/2/2007 e o ato de ordenação da citação ocorreu em 20/10/2020.
CONCLUSÃO
1. A jurisprudência pacífica nesta Corte é no sentido da imprescritibilidade das ações de ressarcimento ao erário (Súmula TCU 282) . Dessa forma, identificado dano ao erário, devese instaurar e julgar o processo de tomada de contas especial para responsabilizar seus agentes causadores, respeitando o direito ao contraditório e à ampla defesa, independentemente de quando ocorreram os atos impugnados.
1. Verifica-se que houve a prescrição da pretensão punitiva, conforme análise já realizada (itens 23 e 23.1) .
1. Tendo em vista que não constam dos autos elementos que permitam reconhecer a boa-fé do responsável, sugere-se que as suas contas sejam julgadas irregulares, nos termos do art. 202, § 6º, do Regimento Interno do TCU, com a imputação do débito atualizado monetariamente e acrescido de juros de mora, nos termos do art. 202, § 1º, do Regimento Interno do TCU, descontado o valor eventualmente recolhido.
INFORMAÇÕES ADICIONAIS
1. No que diz respeito ao INSS, não foram adotadas providências tempestivas para apuração dos fatos, diante do não cumprimento do prazo para prestar contas, no sentido de atender o prazo de 180 dias estabelecido pelo art. 1º, § 1º, da então vigente Instrução Normativa-TCU 13, de 4 de dezembro de 1996, e pelo art. 1º, § 1º, da Instrução Normativa-TCU 56, de 5 de dezembro de 2007, que a sucedeu, para que se viesse a promover a instauração de tomada de contas especial. Tal afirmativa se baseia no fato de ter-se escoado um período de 2.303 dias entre a denúncia das irregularidades (6/2/2014, data de conclusão do PAD, peça 9, p. 90) e a autuação da tomada de contas especial (28/5/2020) .
1. Desse modo, entende-se que se deve dar ciência ao Instituto Nacional do Seguro Social, nos termos do art. 2º, inciso II, da Resolução-TCU 315, de 22/4/2020, de que o retardamento injustificado na instauração da TCE que ensejou o processo INSS 35318.000212/2019-16, implicou em inobservância aos arts. 4º e 11 da Instrução Normativa-TCU 71, de 28 de novembro de 2012.
PROPOSTA DE ENCAMINHAMENTO
1. Diante do exposto, submetemos os autos à consideração superior, propondo ao Tribunal:
	a) rejeitar integralmente as alegações de defesa do responsável Maurício de Siqueira Arcoverde (CPF: XXX.733.137-XX) ;
	b) julgar irregulares, nos termos dos arts. 1º, inciso I, 16, inciso III, alíneas 'b' e 'c', da Lei 8.443/1992, c/c os arts. 19 e 23, inciso III, da mesma Lei, as contas do Maurício de Siqueira Arcoverde (CPF: XXX.733.137-XX) , condenando-o ao pagamento das importâncias a seguir especificadas, atualizadas monetariamente e acrescidas dos juros de mora, calculadas a partir das datas discriminadas até a data da efetiva quitação do débito, fixando-lhe o prazo de quinze dias, para que comprove, perante o Tribunal, o recolhimento das referidas quantias aos cofres do Instituto Nacional do Seguro Social, nos termos do art. 23, inciso III, alínea 'a', da citada lei, c/c o art. 214, inciso III, alínea 'a', do Regimento Interno do TCU.  
	Débito:
	Data da ocorrência
	 Valor histórico (R$) 

	24/09/1996
	                   5.330,75 

	24/09/1996
	                      829,44 

	07/10/1996
	                      829,44 

	06/11/1996
	                      829,44 

	05/12/1996
	                      829,44 

	05/12/1996
	                      829,44 

	07/01/1997
	                      829,44 

	06/02/1997
	                      829,44 

	06/03/1997
	                      829,44 

	04/04/1997
	                      829,44 

	07/05/1997
	                      829,44 

	05/06/1997
	                      829,44 

	04/07/1997
	                      893,80 

	06/08/1997
	                      893,80 

	04/09/1997
	                      893,80 

	06/10/1997
	                      893,80 

	06/11/1997
	                      893,80 

	04/12/1997
	                      893,80 

	04/12/1997
	                      893,80 

	07/01/1998
	                      893,80 

	07/01/1998
	                          3,58 

	05/02/1998
	                      893,80 

	05/03/1998
	                      893,80 

	06/04/1998
	                      893,80 

	07/05/1998
	                      893,80 

	04/06/1998
	                      893,80 

	06/07/1998
	                      936,79 

	06/08/1998
	                      936,79 

	04/09/1998
	                      936,79 

	06/10/1998
	                      936,79 

	06/11/1998
	                      936,79 

	04/12/1998
	                      936,79 

	04/12/1998
	                      936,79 

	07/01/1999
	                      936,79 

	04/02/1999
	                      936,79 

	04/03/1999
	                      936,79 

	08/04/1999
	                      936,79 

	06/05/1999
	                      936,79 

	07/06/1999
	                      936,79 

	06/07/1999
	                      979,97 

	05/08/1999
	                      979,97 

	06/09/1999
	                      979,97 

	06/10/1999
	                      979,97 

	05/11/1999
	                      979,97 

	06/12/1999
	                      979,97 

	06/12/1999
	                      979,97 

	06/01/2000
	                      979,97 

	04/02/2000
	                      979,97 

	08/03/2000
	                      979,97 

	06/04/2000
	                      979,97 

	05/05/2000
	                      979,97 

	06/06/2000
	                      979,97 

	06/07/2000
	                   1.103,11 

	04/08/2000
	                   1.103,11 

	06/09/2000
	                   1.103,11 

	05/10/2000
	                   1.103,11 

	07/11/2000
	                   1.103,11 

	06/12/2000
	                   1.103,11 

	06/12/2000
	                   1.103,11 

	05/01/2001
	                   1.103,11 

	06/02/2001
	                   1.103,11 

	06/03/2001
	                   1.103,11 

	05/04/2001
	                   1.103,11 

	07/05/2001
	                   1.103,11 

	06/06/2001
	                   1.103,11 

	05/07/2001
	                   1.187,60 

	06/08/2001
	                   1.187,60 

	06/09/2001
	                   1.187,60 

	04/10/2001
	                   1.187,60 

	07/11/2001
	                   1.187,60 

	06/12/2001
	                   1.187,60 

	06/12/2001
	                   1.187,60 

	07/01/2002
	                   1.187,60 

	06/02/2002
	                   1.187,60 

	06/03/2002
	                   1.187,60 

	04/04/2002
	                   1.187,60 

	07/05/2002
	                   1.187,60 

	06/06/2002
	                   1.187,60 

	04/07/2002
	                   1.296,85 

	06/08/2002
	                   1.296,85 

	05/09/2002
	                   1.296,85 

	04/10/2002
	                   1.296,85 

	06/11/2002
	                   1.296,85 

	05/12/2002
	                   1.296,85 

	05/12/2002
	                   1.296,85 

	07/01/2003
	                   1.296,85 

	06/02/2003
	                   1.296,85 

	07/03/2003
	                   1.296,85 

	04/04/2003
	                   1.296,85 

	07/05/2003
	                   1.296,85 

	05/06/2003
	                   1.296,85 

	04/07/2003
	                   1.552,45 

	06/08/2003
	                   1.552,45 

	04/09/2003
	                   1.552,45 

	06/10/2003
	                   1.552,45 

	06/11/2003
	                   1.552,45 

	04/12/2003
	                   1.552,45 

	04/12/2003
	                   1.552,45 

	07/01/2004
	                   1.552,45 

	05/02/2004
	                   1.552,45 

	04/03/2004
	                   1.552,45 

	06/04/2004
	                   1.552,45 

	06/05/2004
	                   1.552,45 

	04/06/2004
	                   1.622,77 

	06/07/2004
	                   1.622,77 

	05/08/2004
	                   1.622,77 

	06/09/2004
	                   1.622,77 

	06/10/2004
	                   1.622,77 

	05/11/2004
	                   1.622,77 

	06/12/2004
	                   1.622,77 

	06/12/2004
	                   1.622,77 

	06/01/2005
	                   1.761,00 

	06/01/2005
	                      138,23 

	06/01/2005
	                      698,44 

	04/02/2005
	                   1.761,00 

	04/03/2005
	                   1.761,00 

	06/04/2005
	                   1.761,00 

	05/05/2005
	                   1.761,00 

	06/06/2005
	                   1.872,91 

	06/07/2005
	                   1.872,91 

	04/08/2005
	                   1.872,91 

	06/09/2005
	                   1.872,91 

	06/10/2005
	                   1.872,91 

	07/11/2005
	                   1.872,91 

	06/12/2005
	                   1.872,91 

	06/12/2005
	                   1.872,91 

	05/01/2006
	                   1.872,91 

	06/02/2006
	                   1.872,91 

	06/03/2006
	                   1.872,91 

	06/04/2006
	                   1.872,91 

	05/05/2006
	                   1.966,55 

	06/06/2006
	                   1.966,55 

	06/07/2006
	                   1.966,55 

	04/08/2006
	                   1.966,55 

	06/09/2006
	                   1.966,55 

	06/09/2006
	                      983,27 

	05/10/2006
	                   1.966,73 

	05/10/2006
	                          0,18 

	07/11/2006
	                   1.966,73 

	06/12/2006
	                   1.966,73 

	06/12/2006
	                      983,46 

	19/05/2004
	                   1.737,76 

	19/05/2004
	                   2.954,19 

	01/06/2004
	                   1.761,04 

	01/07/2004
	                   1.761,04 

	02/08/2004
	                   1.761,04 

	01/09/2004
	                   1.761,04 

	01/10/2004
	                   1.761,04 

	01/11/2004
	                   1.761,04 

	01/12/2004
	                   1.761,04 

	01/12/2004
	                   1.614,28 

	03/01/2005
	                   1.761,04 

	01/02/2005
	                   1.761,04 

	01/03/2005
	                   1.761,04 

	01/04/2005
	                   1.761,04 

	02/05/2005
	                   1.761,04 

	01/06/2005
	                   1.872,95 

	01/07/2005
	                   1.872,95 

	01/08/2005
	                   1.872,95 

	02/09/2005
	                   1.872,95 

	03/10/2005
	                   1.872,95 

	01/11/2005
	                   1.872,95 

	01/12/2005
	                   1.872,95 

	01/12/2005
	                   1.872,95 

	02/01/2006
	                   1.872,95 

	01/02/2006
	                   1.872,95 

	01/03/2006
	                   1.872,95 

	03/04/2006
	                   1.872,95 

	02/05/2006
	                   1.966,59 

	01/06/2006
	                   1.966,59 

	03/07/2006
	                   1.966,59 

	01/08/2006
	                   1.966,59 

	01/09/2006
	                   1.966,59 

	01/09/2006
	                      983,29 

	02/10/2006
	                   1.966,77 

	02/10/2006
	                          0,18 

	01/11/2006
	                   1.966,77 

	01/12/2006
	                   1.966,77 

	01/12/2006
	                      983,48 

	02/01/2007
	                   1.966,77 

	01/02/2007
	                   1.966,77 

                   	Valor atualizado do débito total (com juros) em 25/1/2020: R$ 1.455.691,46 (peça 74) 	c) autorizar, desde logo, a cobrança judicial das dívidas, caso não atendidas as notificações, na forma do disposto no art. 28, inciso II, da Lei 8.443/1992;
	d) autorizar também, desde logo, se requerido, com fundamento no art. 26, da Lei 8.443, de 1992, c/c o art. 217, §§ 1º e 2º, do Regimento Interno do TCU, o parcelamento da (s) dívida (s) em até 36 parcelas, incidindo, sobre cada parcela, corrigida monetariamente, os correspondentes acréscimos legais, fixando-lhe o prazo de quinze dias, a contar do recebimento da notificação, para comprovar, perante o Tribunal, o recolhimento da primeira parcela, e de trinta dias, a contar da parcela anterior, para comprovar os recolhimentos das demais parcelas, devendo incidir, sobre cada valor mensal, atualizado monetariamente, os juros de mora devidos, no caso do débito, na forma prevista na legislação em vigor, alertando os responsáveis de que a falta de comprovação do recolhimento de qualquer parcela importará o vencimento antecipado do saldo devedor, nos termos do § 2º do art. 217 do Regimento Interno deste Tribunal; 
	g) dar ciência, ao Instituto Nacional do Seguro Social, nos termos do art. 2º, inciso II, da Resolução-TCU 315, de 22/4/2020, de que o retardamento injustificado na instauração da TCE que ensejou o processo INSS 35318.000212/2019-16, implicou em inobservância aos arts. 4º e 11 da Instrução Normativa-TCU 71, de 28 de novembro de 2012;
	h) enviar cópia do Acórdão a ser prolatado à Procuradoria da República no Estado do Rio de Janeiro, nos termos do § 3º do art. 16 da Lei 8.443/1992, c/c o § 7º do art. 209 do Regimento Interno do TCU, para adoção das medidas cabíveis;
	i) enviar cópia do acórdão que vier a ser proferido ao Instituto Nacional do Seguro Social e ao responsável, para ciência;
	j) informar à Procuradoria da República no Estado do Rio de Janeiro, ao Instituto Nacional do Seguro Social e aos responsáveis que a presente deliberação, acompanhada do Relatório e do Voto que a fundamenta, está disponível para a consulta no endereço www.tcu.gov.br/acordaos, além de esclarecer que, caso requerido, o TCU poderá fornecer sem custos as correspondentes cópias, de forma impressa; 
	k) informar à Procuradoria da República no Estado do Rio de Janeiro que, nos termos do parágrafo único do art. 62 da Resolução-TCU 259/2014, os procuradores e membros do Ministério Público credenciados nesta Corte podem acessar os presentes autos de forma eletrônica e automática, ressalvados apenas os casos de eventuais peças classificadas como sigilosas, as quais requerem solicitação formal."
2.	O Ministério Público junto ao TCU - MPTCU, em parecer da lavra do Procurador Sérgio Caribé, divergiu da unidade instrutiva nos termos do excerto a seguir transcrito (peça 78) :
"Ciente de que a egrégia Corte de Contas da União continua a adotar a tese da imprescritibilidade da pretensão de ressarcimento (v.g. Acórdão 5236/2020-TCU-Plenário, 11.839/2020-TCU-2ª Câmara, 18/2021-TCU-1ª Câmara e 120/2021-TCU-Plenário) , peço vênias para ratificar  o posicionamento externado nos pareceres acima referenciados, de que o exame da ocorrência da prescrição da pretensão de ressarcimento aos cofres públicos - instrumentalizada nos processos de contas que tramitam no TCU - deve ter como parâmetro o prazo geral de prescrição indicado no art. 205 da Lei 10.406/2002, contado a partir da data de ocorrência da irregularidade que deu origem ao débito, em consonância com o art. 189 da mesma lei.
Isso posto, passo ao exame da ocorrência da prescrição da pretensão de ressarcimento no caso concreto. Considerando que as regras aplicáveis à prescrição da pretensão punitiva, nos termos do Acórdão 1441/2016-TCU-Plenário, são as mesmas que ora proponho para a análise da prescrição da pretensão de ressarcimento ao erário; considerando que, in casu, as irregularidades que ensejaram a aplicação de sanção são as mesmas que deram causa à condenação em débito, assim como são as mesmas as causas interruptivas e demais variáveis; entendo cabível a análise em conjunto da ocorrência da prescrição para ambas pretensões.
Tendo tais balizas como parâmetro para o exame da matéria, concluo pela consumação da prescrição da pretensão de ressarcimento ao erário neste processo. As irregularidades que ensejaram o débito ocorreram em 1/2/2007 (data do último pagamento relativo aos benefícios previdenciários irregulares - peça 75, pp. 10-14) . Assim, o prazo prescricional de dez anos se verificou, sem que fosse interrompido pelo ato que autorizou a citação do responsável, expedido em 10/2020 (peça 66) . 
Por conseguinte, nos termos do art. 212 do RI/TCU, as presentes contas devem ser arquivadas, sem julgamento de mérito. Sem embargo, caso o Tribunal de Contas da União, numa análise perfunctória e não exauriente, entenda que as irregularidades guardam correspondência com quaisquer condutas tipificadas na Lei 8.429/1992, deve promover o encaminhamento do acórdão que vier a ser proferido ao Ministério Público Federal, para que adote as medidas que entender cabíveis.
No que tange ao mérito, a meu ver, a irregularidade das concessões e a responsabilidade do Sr. Maurício de Siqueira Arcoverde estão devidamente demonstradas nos autos - vide peças 7, p. 71; 9, p. 18-27; 14; 60 e 61 -, como salientado pela unidade instrutiva.
Ressalte-se que, em sua defesa, o responsável não trouxe elementos para afastar sua responsabilização, limitando-se a alegar a ocorrência de prescrição (peça 69) , aspecto que foi afastado pela unidade instrutiva sob o argumento de imprescritibilidade das ações de ressarcimento (peça 75) .
Considerando-se tão somente a caracterização das irregularidades relacionadas à concessão das aposentadorias tratadas neste processo, seria apropriada a proposta de encaminhamento apresentada pela unidade instrutiva (peça 75, p. 10-15) . Não obstante, conforme explanação contida ao longo deste parecer, entendo que restou consumada a prescrição das pretensões punitiva e de ressarcimento aos cofres públicos, o que deve ensejar o arquivamento dos autos. 
Diante do exposto, este membro do Ministério Público de Contas junto ao TCU manifesta-se no sentido de que seja arquivado o presente processo, sem julgamento do mérito, nos termos do art. 212 do Regimento Interno do TCU (RI/TCU) , sem prejuízo de que, caso o Tribunal entenda pertinente, envie cópia do acórdão a ser prolatado, bem como do relatório e do voto que o fundamentarem, à Procuradoria da República no Estado do Rio de Janeiro."
	É o relatório.

não há

Procurador Sergio Ricardo Costa Caribé

TOMADA DE CONTAS ESPECIAL. INSTITUTO NACIONAL DE SEGURO SOCIAL. CONCESSÃO ILEGAL DE BENEFÍCIOS MEDIANTE INSERÇÃO FRAUDULENTA DE DADOS NO SISTEMA. CONTAS IRREGULARES. DÉBITO. PRESCRIÇÃO DA PRETENSÃO PUNITIVA. CIÊNCIA.

TOMADA DE CONTAS ESPECIAL (TCE)

Secretaria de Controle Externo de Tomada de Contas Especial (SecexTCE)

Trata-se de tomada de contas especial instaurada pelo Instituto Nacional do Seguro Social (INSS) em razão da concessão ilegal de benefícios mediante fraude ocorrida nas agências da Previdência Social de Niterói/Centro e São Gonçalo, vinculadas à Gerência Executiva do INSS em Niterói/RJ.
Neste processo, apura-se o prejuízo causado por Maurício de Siqueira Arcoverde que, na condição de servidor do INSS, atuou para conceder benefícios sem suporte em documentos ou consultas idôneos, com a inserção de tempos de serviço/contribuição indevidos e o cômputo de atividade especial sem a devida comprovação, resultando em pagamentos irregulares e consequente prejuízo aos cofres públicos em valor original superior a R$ 250 mil. 
A Secretaria de Controle Externo de Tomada de Contas Especial - Secex/TCE afastou as alegações de defesa do responsável, no sentido da prescrição da pretensão ressarcitória e de sua hipossuficiência, e concluiu pela irregularidade das contas com imputação de débito. Reconheceu, contudo, a prescrição da pretensão punitiva. 
O Ministério Público junto ao TCU - MPTCU, em parecer da lavra do Procurador Sérgio Caribé, avaliou que a irregularidade das concessões e a responsabilidade de Maurício de Siqueira Arcoverde estariam devidamente demonstradas nos autos, mas defendeu que o "exame da ocorrência da prescrição da pretensão de ressarcimento aos cofres públicos - instrumentalizada nos processos de contas que tramitam no TCU - deve ter como parâmetro o prazo geral de prescrição indicado no art. 205 da Lei 10.406/2002, contado a partir da data de ocorrência da irregularidade que deu origem ao débito, em consonância com o art. 189 da mesma lei." Concluiu, assim, pela consumação da prescrição da pretensão de ressarcimento ao erário e propôs o arquivamento das contas especiais sem julgamento de mérito, com ciência ao Ministério Público Federal para avaliação das condutas irregulares à luz da Lei de Improbidade Administrativa (Lei 8.429/1992) . 
Com as vênias ao MPTCU pelo fundamentado parecer, alinho-me às conclusões da unidade instrutiva e considero que as contas devem ser julgadas pela irregularidade, com imputação de débito.
A jurisprudência desta Corte de Contas, fundamentada no art. 37, § 5º, da Constituição Federal e no entendimento do Supremo Tribunal Federal (v.g. Mandado de Segurança 26.210-9/DF) , além de consolidada na Súmula 282, aduz que as ações de ressarcimento movidas pelo Estado contra os agentes causadores de danos ao erário são imprescritíveis. 
É cediço que a questão foi recentemente enfrentada pelo Supremo Tribunal Federal no RE 636.886/AL, que fixou o seguinte enunciado para o Tema 899: "É prescritível a pretensão de ressarcimento ao erário fundada em decisão de Tribunal de Contas". 
No entanto, ainda são relevantes as dúvidas sobre a matéria.
A decisão do STF no RE 636.886 foi objeto de embargos de declaração ainda não apreciados e, mesmo que se interprete que ela também é aplicável à tramitação do processo de controle externo no âmbito do TCU, exsurgem questões fundamentais para que esta Corte de Contas estabeleça novo tratamento acerca da prescrição do débito, em particular qual seriam: a legislação aplicável, o dies a quo (data de ocorrência do fato irregular ou data do seu conhecimento pelo TCU) , o prazo prescricional e as hipóteses de interrupção da prescrição. 
Nesse cenário, até mesmo a concessão de efeitos prospectivos ao RE 636.886 é passível de discussão, nos termos do art. 927, § 3º, do Código de Processo Civil, que prevê: "§ 3º Na hipótese de alteração de jurisprudência dominante do Supremo Tribunal Federal e dos tribunais superiores ou daquela oriunda de julgamento de casos repetitivos, pode haver modulação dos efeitos da alteração no interesse social e no da segurança jurídica." 
Desta feita, em nome da segurança jurídica e da estabilidade das decisões, até que a questão fique mais clara, acompanho as recentes decisões deste Tribunal expressas nos Acórdão 120/2021-TCU-Plenário, 2.425/2020-Plenário, 9.407/2020 e 9.389/2020 - 1ª Câmara, 8.955/2020 e 8.708/2020 - 2ª Câmara, e considero que deve ser mantido o entendimento que há anos vem sendo adotado pelo TCU e pelo próprio STF, no sentido de considerar imprescritíveis as ações de ressarcimento ao erário. 
Registro, para bem identificar a controvérsia posta, que em recente decisão monocrática a Excelentíssima Ministra Rosa Weber afirmou que o Tema 899 não se aplica ao processo no âmbito do TCU (MS 34.467/DF, de 17/8/2020, destaques acrescidos) : "O debate sobre a prescrição de pretensão de ressarcimento ao erário fundada em decisão de Tribunal de Contas, abordado ao exame do Tema 899 da repercussão geral, tangencia, mas não se identifica com a discussão jurídica objeto dos presentes autos. Na espécie, discute-se a incidência de prescrição em fase anterior à decisão da Corte de Contas da União que imputa débito, isto é, antes da formação do título executivo extrajudicial."
No tocante, à pretensão punitiva, acolho os fundamentos aduzidos em sintonia pela Secex/TCE e pelo MPTCU para reconhecer, com base nos parâmetros fixados pelo Acórdão 1441/2016-TCU-Plenário, a impossibilidade de serem aplicadas penalidades por este Tribunal, eis que consumada a prescrição.
As irregularidades que ensejaram o débito ocorreram de 24/09/1996 a 1/2/2007 (data do último pagamento relativo aos benefícios previdenciários irregulares - peça 75, pp. 10-14) , enquanto o ato que autorizou a citação do responsável foi expedido em 21/10/2020 (peça 66) . Assim, à luz do entendimento fixado pelo Acórdão 1441/2016-TCU-Plenário, entre os fatos irregulares e a interrupção da contagem prescricional transcorreu prazo superior ao limite decenal do art. 205 do Código Civil. 
Quanto à a hipossuficiência alegada pelo responsável, como bem registrado pela unidade instrutiva, ela não constitui razão suficiente para o afastamento de condenação em débito no TCU, consoante decidido em diversos precedentes deste Tribunal, a exemplo dos Acórdão 3248/2015-TCU-Primeira Câmara (Relator Ministro Benjamin Zymler) e 670/2017-2ª Câmara (Relatora Ministra Ana Arraes) . 
Por último, merece registro e ciência à entidade jurisdicionada, com vistas à correção de procedimentos, que não foram adotadas providências tempestivas para apuração dos fatos e adequado processamento desta TCE. Resta claro o descumprimento do prazo de 180 dias para instauração de tomada de contas especial estabelecido na então vigente Instrução Normativa-TCU 56/2007 (sucedida pela IN-TCU 71/2012) . Entre a denúncia das irregularidades (6/2/2014, data de conclusão do PAD, peça 9, p. 90) e a autuação da tomada de contas especial (28/5/2020) o prazo observado alcança 2.303 dias.
A despeito da gravosa inércia administrativa, diante da ausência de prévia audiência de eventuais responsáveis, excepcionalmente, entendo suficiente dar ciência da falha ao INSS, alertando que o descumprimento da exigência normativa pode dar ensejo à aplicação da penalidade prevista no art. 58, inciso II, da Lei 8.443/1992.
	Ante o exposto, concluo pela irregularidade das contas de Maurício de Siqueira Arcoverde com condenação em débito, e VOTO por que o Tribunal adote a minuta de acórdão que submeto à apreciação deste Colegiado.
TCU, Sala das Sessões Ministro Luciano Brandão Alves de Souza, em 16 de março de 2021.
JORGE OLIVEIRA 
Relator